臺灣高等法院刑事判決
109年度上訴字第4477號
上  訴  人  
即  被  告  徐旻誼  




            
選任辯護人  法律扶助基金會林冠廷律師
上列上訴人即被告因強盜案件，不服臺灣新北地方法院109年度
訴緝字第4號，中華民國109年10月21日第一審判決（起訴案號：
臺灣新北地方檢察署108年度少連偵緝字第3號），提起上訴，本
院判決如下：
    主  文
原判決關於沒收部分撤銷。
未扣案面額新臺幣壹佰萬元本票壹紙、和解書壹張，均沒收，於
全部或一部不能沒收或不宜執行沒收時，均追徵其價額。
其他上訴駁回。
    犯罪事實
一、緣甲○○（民國00年0月生，姓名年籍詳卷，所涉加重強盜罪
    嫌，業由臺灣桃園地方法院《下稱桃園地院》於109年3月24日
    以107年度○○字第00號判決有罪確定）於106年12月間，係12
    歲以上、未滿18歲之少年(現已成年，於本案仍稱為少年）
    ，前與乙○○向小額借貸業者借得新臺幣(下同）4萬5,000元
    ，乙○○因擔任保證人，而分得其中2萬1,000元。
二、甲○○為成年人，與女友、少年甲○○於106年12月16日下午，
    在新北市○○區○○路0段000號「探情MOTEL」107號房（下稱10
    7號房）內休息，甲○○知悉少年甲○○與乙○○間有上開有債權
    債務糾紛，竟共同意圖為自己不法所有，基於強盜之犯意聯
    絡，先由少年甲○○以交還證件之由，邀約乙○○至107號房，
    嗣於同日下午2時許，乙○○進入107號房內，甲○○、少年甲○○
    竟以徒手方式，及輪流持少年甲○○所攜帶、客觀上足供兇器
    使用之鋁棒1支毆打乙○○，致乙○○受有前額挫擦傷2處（每處
    2x2公分）、雙膝挫瘀傷2處（每處10x5公分）、左臂肘挫瘀
    傷（15x5公分）、右上背及左下背挫瘀傷各1處（每處15x2
    公分）、雙臀挫瘀傷共2處（每處30x20公分）等傷害，乙○○
    則交出身上現金約1萬6,000元、1萬7,000元及以iPhone 6手
    機抵債差額後，業已清償前開小額借款之債務。甲○○與少年
    甲○○均明知乙○○並未積欠其他債務，仍由少年甲○○向乙○○恫
    稱：「不簽就斷手斷腳」等語，並由甲○○持鋁棒在旁喝令等
    強暴、脅迫手段，命乙○○簽立面額100萬元之本票1紙、同意
    支付和解金之和解書1紙，至使已遭毆打成傷之乙○○不能抗
    拒，因而簽立上開本票、和解書各1紙，並交由甲○○收執，
    迄於同日下午4時許，乙○○始脫困離開107號房，旋即前往醫
    院驗傷並報警處理，而查悉上情。
三、案經乙○○訴由新北市政府警察局土城分局報告臺灣新北地
    方檢察署檢察官偵查起訴。 
    理  由
壹、證據能力部分：
一、按被告以外之人於審判外之言詞或書面陳述，除法律有規定
    者外，不得作為證據。另按被告以外之人於審判外之陳述，
    雖不符合同法第159條之1至第159條之4之規定，然經當事人
    於審判程序同意作為證據，法院審酌該言詞陳述或書面陳述
    作成時之情況，認為適當者，亦得為證據。當事人、代理人
    或辯護人於法院調查證據時，知有第159條第1項不得為證據
    之情形，而未於言詞辯論終結前聲明異議者，視為有前項同
    意，刑事訴訟法第159條第1項、第159條之5分別定有明文。
    該條立法意旨在於傳聞證據未經當事人之反對詰問予以核實
    ，原則上先予排除，惟若當事人已放棄反對詰問權，於審判
    程序中表明同意該等傳聞證據可作為證據；或於言詞辯論終
    結前未聲明異議，基於尊重當事人對傳聞證據之處分權，及
    證據資料愈豐富，愈有助於真實發見之理念，且強化言詞辯
    論主義，使訴訟程序得以順暢進行，上開傳聞證據亦均具有
    證據能力。查本件被告以外之人於審判外之言詞或書面陳述
    屬傳聞證據部分，檢察官、被告及辯護人於本院準備程序中
    表示同意有證據能力，且迄於言詞辯論終結前亦未聲明異議
    ，復本院認其作成之情形並無不當情形，經審酌後認為適當
    ，均應認於本案有證據能力。
二、另本件認定事實引用之卷內其餘非供述證據部分，與本案均
    有關連性，亦無證據證明係實施刑事訴訟程序之公務員以不
    法方式所取得，依刑事訴訟法第158條之4之反面解釋，當有
    證據能力，復於本院審理時，提示並告以要旨，使檢察官、
    被告及辯護人充分表示意見，自得為證據使用。
貳、實體方面
一、認定犯罪事實所憑證據及認定之理由
  ㈠告訴人乙○○與少年甲○○有犯罪事實一所載之小額借貸、朋分
    款項之債務糾紛；又上訴人即被告甲○○於犯罪事實二所載時
    、地，與甲○○及告訴人均在新北市○○區○○路0段000號「探情
    MOTEL」107號房內等事實，業據被告於原審、本院不否認客
    觀事實，並經證人乙○○、甲○○於原審證述明確（見原審訴緝
    卷第118、126至127頁），此部分事實，堪予認定。
  ㈡告訴人乙○○於犯罪事實二所載時、地，遭毆打、恐嚇等強暴
    、脅迫而簽發本票、和解書等情，業據證人即告訴人乙○○⑴
    於警詢中指訴：106年12月16日下午2時許，甲○○約我去新北
    市○○區○○路0段000號（探情MOTEL 107號房)，我進去之後，
    甲○○及自稱甲○○乾哥的一起毆打我，過程約1小時，之後自
    稱甲○○乾哥的男子就叫我簽本票，不簽就要我斷手斷腳，甲
    ○○就拿我的車鑰匙、騎我的機車外出買本票，在他們威脅之
    下我就簽下本票、和解書等語（見新北檢107年度少連偵字
    第126號卷《下稱少連偵126卷》第5至6頁）。⑵於偵訊中具結
    證稱：案發當天甲○○用臉書跟我說他在HOTEL，要我去還他
    證件，我上去房間後，他跟甲○○聯合起來打我，還說要斷我
    手腳，我還手的話可能會死在那邊，當時我無法自由進出，
    甲○○跟甲○○手持鋁棒毆打我，還要我簽立100萬元本票，甲○
    ○騎車去買的本票，甲○○拿鋁棒吆喝說簽不簽，甲○○在旁說
    不簽要斷我手腳等語（見少連偵126卷第34頁）。⑶嗣於原審
    具結證稱：案發當天甲○○要我去土城的探情MOTEL還他證件
    ，進去之後，甲○○本來在床上睡覺，等甲○○起來，我就直接
    被打了，後來甲○○也有打我，他們兩個都有拿鋁棒打我的手
    、臀部、頭，還要我簽本票，本票是甲○○後來騎我的機車去
    買的，買回來之後我在上面寫家裡住址、100萬元、身分證
    字號、名字那些的，還有蓋手印，100萬元是甲○○叫我填的
    ，也有簽和解書，內容是「今天這件事就這樣解決了，錢讓
    我慢慢還之類的」，簽和解書、本票都是被逼，我不想死在
    那裡所以沒有抗拒，我跟甲○○之間沒有100萬元的債務，本
    票完全是被逼簽的，甲○○說不簽的話，斷手斷腳等語（見原
    審訴緝卷第186至197頁），可見證人乙○○前後證述均相一致
    ，而無明顯之瑕疵可指。並有指認犯罪嫌疑人紀錄表（指認
    人乙○○）及指認照片（見少連偵126卷第12至13、14至15頁
    ）；告訴人之106年12月16日新北市立聯合醫院驗傷診斷書
    （見少連偵126卷第16頁）；車輛詳細資料報表（0000-00）
    （見少連偵126卷第26頁）；臺灣大哥大股份有限公司106年
    3月27日銷售明細表、iPhone 6手機包裝盒照片1張（見本院
    卷第140-1、140-2頁)附卷可稽。是認證人即告訴人之證述
    、指訴內容，有相對應之非供述證據可資佐證，認具有憑信
    性。
　㈢另據證人即共犯少年甲○○⑴於偵查中具結證稱：甲○○有打乙○○
    ，乙○○的確有簽本票，當天甲○○要我出去買本票，本票內容
    是乙○○跟我借款100萬元，甲○○一直要乙○○簽本票，甲○○傷
    害乙○○，不讓他離開等語（見少連偵126卷第34頁背面、第3
    5頁）。⑵於原審具結證稱：當天有簽和解書，是我騎告訴人
    的機車出去買的等語（見原審訴緝卷第122頁）。⑶嗣於本院
    審理中要求被告不在場後，具結證稱：我從最一開始講，其
    實是甲○○叫我去買和解書，內容是什麼我也沒有看過，寫什
    麼內容我也沒有看過，我是事後去醫院看乙○○並聽乙○○講，
    乙○○的父母要求我將和解書、本票還給告訴人，但是我沒有
    看到本票，只有看到和解書，這些東西都在甲○○那邊，事後
    我是問乙○○和解書內容，是乙○○賭博欠我200萬元，所以才
    簽和解書的，但我當初與乙○○寫的和解書是我們2人互毆的
    和解書。當下我有買和解書及印泥，還有去買個便當，但我
    忘記和解書是在書局還是在便利商店買的。那張和解書是印
    好的，買來就是和解書了，上面有寫和解書，有寫甲方、乙
    方，我們在汽車旅館桌子這邊簽的，就在現場簽的。我確實
    有在和解書簽名，是我簽完才交給告訴人的，但我不確定簽
    的是甲方或乙方，內容不是我寫的。今天是我第一次講賭博
    200萬元的事情，因為我覺得講出來很嚴重，這是事後我去
    醫院問告訴人和解的內容是什麼，乙○○跟我講說和解的內容
    是他因賭博欠我200萬元，我有去跟被告拿本票、和解書，
    被告不給我的原因是他可以去找當鋪的朋友拿回這200萬元
    ，所以不還，但我與告訴人之間沒有賭博200萬元的債務等
    語（見本院卷第264至268頁）。經核證人甲○○於本院具結證
    述時，其所犯之共同強盜案件，業經於109年3月24日桃園地
    院以107年度少訴字第51號判決有罪確定等情，有上開刑事
    判決、本院公務電話紀錄在卷可查（見本院卷第43至49、61
    頁），可見證人陳○於本院之證詞，不會影響自己之刑責，
    況證人甲○○於本院審理中證述：當天有1支鋁棒，是我的，
    我與甲○○都有打告訴人語，可認證人未予惡意推諉責任以求
    卸責，雖證人甲○○於原審及本院之證詞，均稱未見簽本票乙
    節，然此部分核與其於偵訊中、告訴人前開證述不符，又觀
    諸證人甲○○事後向被告索取本票、和解書之情節（見本院卷
    第264至266頁），可見告訴人、證人甲○○、被告間對於本票
    之存在均無疑義，佐以告訴人於原審審理中就簽寫本票內容
    證述詳細（見原審訴緝卷第189頁），綜合上情，證人即少
    年甲○○證述告訴人於107號房內簽立本票、和解書等情節，
    應堪認定。至被告、辯護人指摘告訴人與證人甲○○事後有聯
    繫，聯合誣陷被告云云，難認有據，自難採信。
　㈣按施用強暴、脅迫或他法使被害人身體上或精神上處於不能
    抗拒之狀態，而取其財物或令其交付者，為強盜罪；所謂「
    不能抗拒」，係指行為人所為之強暴、脅迫等不法行為，就
    當時之具體事實，予以客觀之判斷，足使被害人身體上或精
    神上達於不能或顯難抗拒之程度，而判斷是否已達不能抗拒
    程度，除應考量行為人所實行之不法手段是否足以抑制通常
    人之抗拒，使之喪失自由意思外，並應就被害人之年齡、性
    別、性格、體能及當時所處環境等因素，加以客觀之考察，
    以為判別標準。經查：本案告訴人係受少年甲○○邀約前往
    107號房內，而告訴人在狹小空間內，難以對外求救，面對
    被告與甲○○上開強暴、脅迫行為，更因此受有上開大面積、
    非輕微之傷勢，對方人數有2人、持有鋁棒之金屬兇器等情
    狀，告訴人身處孤立無援之狀態，足徵告訴人面對被告與甲
    ○○上開強暴、脅迫手段，客觀上已達於使一般人處於不能抗
    拒之程度，亦堪認定。
  ㈤再者，告訴人與少年甲○○之小額借貸，告訴人分得2萬1000元
    ，而犯罪事實二之時、地，告訴人交出身上現金約1萬6,000
    元、1萬7,000元及以iPhone 6手機抵債差額等情，業據證人
    乙○○於偵訊及少年案件審理中、證人甲○○於偵訊中具結證述
    相符（見少連偵126卷第35頁，本院卷第112頁），可見告訴
    人與少年甲○○間業已結清前開小額借款之債務。是以告訴人
    與少年甲○○或被告間，並無100萬元或和解書上記載之和解
    金額等債務存在，然被告與少年甲○○明知無債權存在，以犯
    罪事實二所載傷害、恫嚇等手段，強逼告訴人簽發面額100
    萬元本票及和解書，以取得票面金額、和解書上和解金額之
    不法財產、利益，顯見被告與少年甲○○具有不法所有之意圖
    甚明。至被告、辯護人以告訴人與少年甲○○間債務關係，與
    被告無關，即認被告並無不法所有之意圖，亦與本院上開認
    定不符，無足採信。
  ㈥本案除告訴人之指訴外，並有前開證據可佐，雖無本票、和
    解書扣案可證，惟無礙本院形成被告有罪之心證，業經說明
    如前；且少年甲○○於汽車旅館附近書店或便利商店購得空白
    本票、和解書乙節，與社會常情並無違背之處；參以證人甲
    ○○於本院具結證述：我在醫院時，告訴人要我還本票及和解
    書，我打電話給甲○○，但甲○○說東西現在也不在他那裡，也
    回問我為什麼要給他們等語（見本院卷第266頁），是從被
    告事後之回應，並未否認本票、和解書之存在，僅向證人甲
    ○○表達不予返還之意。是辯護人以事後無人向告訴人催收票
    款，否認本票之存在，尚非可採。
  ㈦至少年甲○○於警詢、偵審、少年案件庭訊中，以被告身分所
    為之供述，固與上開證詞有所出入，惟查：少年甲○○以被告
    身分所為之供述，自難苛責其自證己罪或坦承犯行，對於案
    發現場之有所隱瞞、卸責推諉，自應由桃園地院107年度少
    訴字第51號判決所審酌。而本院係認定本案被告之犯行，業
    據少年甲○○以證人身分具結證述如上，就本案而言，少年甲
    ○○之證詞，始具有證據價值而予以採酌如上，附此敘明。
  ㈧綜上所述，本案事證明確，被告前揭犯行堪予認定，自應依
    法論科。
二、論罪
  ㈠按刑法第321條第1項第3款所謂「兇器」，其種類並無限制，
    凡客觀上足對人之生命、身體、安全構成威脅，具有危險性
    之兇器均屬之。查本件告訴人所受傷勢中，其中雙臀挫瘀傷
    共2處，每處面積達30x20公分，範圍幾近覆蓋雙臀部（參少
    連偵126卷第16頁之傷勢圖面），顯非徒手毆打所致，可見
    此部分傷勢為遭鋁棒毆打甚明，而該鋁棒雖未扣案，然衡以
    鋁棒係金屬製成，質地堅硬，客觀上顯然具有危險性，足以
    對人之生命、身體、安全構成威脅，應認屬兇器。
  ㈡是核被告所為，係犯刑法第328條第1項之強盜罪而有同法第
    321條第1項第3款攜帶兇器之加重要件，應論以同法第330條
    第1項之攜帶兇器強盜罪。
  ㈢被告與少年甲○○間，就本案犯行，具有犯意聯絡及行為分擔
    ，為共同正犯。
  ㈣被告為達強盜之目的，所為傷害、恐嚇及妨害自由等行為，
    均係強暴、脅迫方法之一部，皆不另論罪。
  ㈤刑之加重事由
    被告於行為時係滿20歲之成年人，而甲○○於行為時僅16歲餘
    ，係未滿18歲之少年，有2人之警詢筆錄記載之出生日期在
    卷可查（見少連偵126卷第7、9頁）；又被告與甲○○係朋友
    關係，被告於案發當日既知悉告訴人與少年甲○○間之債務關
    係，理應知悉少年甲○○未滿18歲而不得借貸，始由成年之告
    訴人擔任保證人之情，又甲○○於本件行為時年僅16歲餘，並
    非相差幾日或數月即年滿18歲，衡情甲○○亦無對被告隱匿真
    實年齡之必要，是被告對於甲○○於行為時係未滿18歲之少年
    ，自當有所知悉。故被告與甲○○共同實施上開犯罪，應依兒
    童及少年福利與權益保障法第112條第1項前段規定加重其刑
    。
三、不另為無罪部分
    公訴意旨另以：被告尚有以將鐵門上鎖之方式為本件強盜行
    為，且所強盜財物另有手機1支，而認此部分亦涉犯刑法第3
    30條第1項、第321條第1項第3款之攜帶兇器強盜罪云云。惟
    查，告訴人雖指稱其一進汽車旅館房內，被告與少年甲○○即
    將鐵門上鎖云云，惟此部分僅有告訴人單一指訴，並無其他
    補強證據，已難盡信。況案發當日，被告與少年甲○○並非預
    謀邀約告訴人前往該汽車旅館處理債務，而係相約出遊，於
    汽車旅館休息時，少年甲○○趁此空檔邀約告訴人前往，且告
    訴人進入汽車旅館房內時，被告尚在床上睡覺等節，均據證
    人甲○○、曾家瑄、乙○○於原審證述一致，則被告顯無可能於
    告訴人進房後，有將鐵門上鎖之情形，且即便係甲○○有此行
    為，亦難認被告有所知悉，是此部分尚難認係被告強盜手段
    之一部。又告訴人交付手機係為抵償其積欠甲○○債務之差額
    乙節，亦據其於本院審理時證述明確（見原審訴緝卷第196
    頁），是被告取得此一手機，尚難認主觀上具有不法所有之
    意圖，自與加重強盜罪之要件未合，惟此部分行為若成立犯
    罪，與本院前開論科之攜帶兇器強盜罪間，具有事實上一罪
    關係，爰就此部分不另為無罪之諭知。
四、駁回上訴部分
    原審以被告為成年人與少年共同犯攜帶兇器強盜犯行，事證
    明確，適用兒童及少年福利與權益保障法第112條第1項前段
    ，刑法第330條第1項、第321條第1項第3款、第28條等規定
    ，以被告之責任為基礎，並審酌被告夥同甲○○以上開強暴、
    脅迫方式強逼告訴人簽發本票等犯罪手段，被告於審理時自
    稱先前於其母之小吃部打工，經濟狀況勉持，有幼子需扶養
    等生活狀況，被告有其他論罪科刑紀錄，可見其品行不佳，
    其高職肄業之智識程度，與告訴人素不相識，竟仍為本件犯
    行，且造成告訴人所受傷害及心理壓力均非輕微，犯後復否
    認犯行，未與告訴人達成和解或賠償其損害之犯後態度等一
    切情狀，量處有期徒刑7年6月。經核原判決認事、用法並無
    違法或不當，業已斟酌刑法第57條各款所列情狀，量刑之宣
    告亦稱妥適，而未逾越法定刑度，符合比例原則。被告上訴
    意旨猶執前詞否認犯罪，為無理由，應予駁回。
五、沒收及撤銷改判部分
  ㈠按犯罪所得，屬於犯罪行為人者，沒收之；前2項之沒收，於
    全部或一部不能沒收或不宜執行沒收時，追徵其價額，刑法
    第38條之1第1項前段、第3項分別定有明文。查：
　  ⒈本案被告共同強盜取得之面額100萬元之本票1紙，及記載
      和解金額之和解書1紙，均屬其犯罪所得，並經告訴人、
      甲○○一致指稱：被告取走等語相符，已如前述，且均未扣
      案，應依上開規定宣告沒收，並諭知於全部或一部不能沒
      收或不宜執行沒收時，追徵其價額。
　  ⒉被告與少年甲○○輪流持用之鋁棒1支，未據扣案，並經少年
      甲○○坦承所有（見原審訴緝卷第119至120頁），既無證據
      認係被告所有之物，自不予宣告沒收。
  ㈡原判決之沒收部分，就未扣案之面額100萬元本票1紙宣告沒
    收，並諭知於全部或一部不能沒收或不宜執行沒收時，追徵
    其價額；另說明不予宣告沒收鋁棒1支，固非無見，惟查：
    告訴人遭強盜時，另有簽立和解書1紙，不論是告訴人證述
    ：被告取走和解書，是被告說這件事情在這裡結束，簽和解
    書和100萬的本票等語（見原審訴緝卷第182、188頁），或
    證人甲○○於本院具結證述：和解書在被告那裡，記載告訴人
    欠我200萬元債務等語（見本院卷第264頁），均足證明該和
    解書內容記載告訴人願意支付相當金額達成和解事宜，參以
    證人甲○○於本院證述：事後向被告索取和解書遭拒，被告稱
    可轉由當鋪友人拿回200萬元等語（見本院卷第268頁）。是
    認被告強盜所得之和解書具有財產上之價值、利益，核屬其
    犯罪所得，自應依刑法第38條之1第1項前段、第3項規定，
    併予宣告沒收，並諭知於全部或一部不能沒收或不宜執行沒
    收時，追徵其價額。原判決漏未併予宣告沒收、追徵未扣案
    之和解書1紙，尚有未洽，被告上訴雖未指摘此部分，惟因
    原判決就此部分既有上開可議之處，自應由本院就沒收部分
    ，予以撤銷改判如主文第2項所示。
據上論斷，應依刑事訴訟法第368條、第369條第1項前段、第364
條、第299條第1項前段，判決如主文。
本案經檢察官朱玓提起公訴，檢察官陳正芬到庭執行職務。
中　　華　　民　　國　　110 　年　　4 　　月　　29　　日
              　  刑事第二十三庭審判長法　官  許永煌
　　　　　　　　　　　　　　　　　    法　官  吳定亞
　　　　　　　　　　　　　　　　　    法　官  黃美文
以上正本證明與原本無異。
如不服本判決，應於收受送達後20日內向本院提出上訴書狀，其
未敘述上訴之理由者並得於提起上訴後20日內向本院補提理由書
（均須按他造當事人之人數附繕本）。「切勿逕送上級法院」。
                                　    書記官  彭威翔
中　　華　　民　　國　　110 　年　　4 　　月　　30　　日
附錄：本案論罪科刑法條全文
中華民國刑法第330條
犯強盜罪而有第三百二十一條第一項各款情形之一者，處七年以
上有期徒刑。
前項之未遂犯罰之。